【裁判字號】    89,訴,879
【裁判日期】    900118
【裁判案由】    分割共有物
【裁判全文】
臺灣屏東地方法院民事判決  八十九年度訴字第八七九號
    原      告  丙○○
    訴訟代理人  乙○○
    被      告  甲○○
    訴訟代理人  邱丁○○
右當事人間請求分割共有物事件，本院判決如左：
    主      文
兩造共有坐落屏東縣萬巒鄉○○○段七八四之二地號面積零點伍伍捌伍公頃土地，依
下列方法分割：如附圖所示編號(1)部分面積零點貳柒玖參公頃分歸原告所有；編號(2)
部分面積零點貳柒玖貳公頃分歸被告所有。
訴訟費用由被告負擔二分之一，餘由原告負擔。
    事      實
甲、原告方面：
一、聲明：求為判決兩造共有之如主文第一項所示土地准予裁判分割。
二、陳述：
    坐落屏東縣萬巒鄉○○○段七八四之二地號、地目田、面積○．五五八五公頃土
    地為兩造所共有，兩造之應有部分各為二分之一。原告迭次催促被告協議分割，
    惟被告均置之不理，致兩造無法就分割之方法達成協議，而系爭土地既無不能分
    割之情形，且兩造對之亦無不得分割之約定，是爰依民法第八百二十三條、第八
    百二十四條及農業發展條例第十六條規定，訴請就兩造現在系爭土地之使用狀態
    進行原物分割。
三、對被告陳述所為抗辯：
    系爭土地原係袋地，不同意留二公尺寬道路。
四、證據：提出土地登記謄本及地籍圖謄本各一件為證，並聲請履勘現場及地政機關
    測量。
乙、被告方面：
一、聲明：同意分割。
二、陳述：
    希望留二公尺寬道路，否則伊所分得土地將成為袋地。
    理      由
一、本件原告起訴主張坐落坐落屏東縣萬巒鄉○○○段七八四之二地號、地目田、面
    積○．五五八五公頃土地為兩造所共有，兩造之應有部分各為二分之一。原告迭
    次催促被告協議分割，惟被告均置之不理，致兩造無法就分割之方法達成協議，
    而系爭土地既無不能分割之情形，且兩造對之亦無不得分割之約定之事實，業據
    其提出與所述相符土地登記謄本為證，復為被告所不爭執，應堪信為實在。從而
    原告訴請裁判分割系爭土地，於法即無不合，應予准許。
二、查系爭土地北臨原告所有同段七八四之一地號土地，南臨被告所有同段七八四之
    三地號土地，東臨同段七八二地號土地，西臨同段六六九及六六九之一地號二筆
    土地，上開五筆土地現均種植檳榔樹，是系爭土地並無對外通路，而系爭土地北
    側現由原告種植檳榔樹，占用面積○．六六九七公頃，其南側為被告種植檳榔樹
    ，占用面積○．二八一七公頃，此經本院至現場勘驗明確，並囑託屏東縣潮州地
    政事務所派員實施測量，有勘驗筆錄及土地複丈成果圖及地籍圖在卷可稽。至就
    系爭土地之分割方法，經審酌：
（一）按共有物分割之方法，須先就原物分配，於原物分配有困難時，則予變賣，以
      價金分配於各共有人。而就原物分配時，如發見共有人中有不能按其應有部分
      受分配者，亦得以金錢補償之，並非定出於變賣一途，最高法院著有五十一年
      台上字第二七一號判例意旨可茲參照。是請求分割之共有土地上存有其他共有
      人之地上物者，法院為分割時應顧及社會經濟利益，應儘將地上物之基地分與
      地上物所有人所有。
（二）系爭土地上現存有各共有人所有地上物之事實已如前述，為顧及社會經濟利益
      ，應儘量將各地上物所占用土地分歸該地上物所有人，且系爭土地北臨原告所
      有同段七八四之一地號土地，而南臨被告所有同段七八四之三地號土地乙節已
      如前述，為使兩造所分得土地能與渠等所有上開土地合併使用而達地盡其利之
      目的，應將系爭土地南北兩側各分歸兩造所有，是如附圖所示編號(1)部分面積
      ○．二七九三公頃分歸原告所有；編號(2)部分面積○．二七九二公頃分歸被告
      所有。至被告辯稱希望留二公尺寬道路，否則伊分得土地將成為袋地云云，查
      系爭土地四週均面臨種植檳榔樹之土地而無對外通路乙節已如前述，且被告於
      本院履勘現場期日陳稱：伊通行同段六七二號土地前往系爭土地等語（見本院
      八十九年十月二十六日勘驗筆錄），是認被告所辯前詞，尚非可取。
據上論結，本件原告之訴為有理由，並依民事訴訟法第七十八條、第八十一條第二款
、第八十五條第一項後段，判決如主文。
中      華      民      國     九十     年      一      月     十八     日
                                    臺灣屏東地方法院民事第二庭
~B法      官  賴秀雯
右為正本係照原本作成。
如不服本判決，應於送達後廿日內，向本院提出上訴狀。
~B法院書記官  滕一珍
中      華      民      國     九十     年      一      月     十八     日


司法院資訊處製作；財團法人民間司法改革基金會備份。
